最　高　行　政　法　院　判　決　　　　　　　　　九十一年度判字第一五六六號
　　再 審原 告　甲○○
　　再 審被 告　財政部臺灣省北區國稅局
　　代　表　人　林吉昌
右當事人間因綜合所得稅事件，再審原告對本院中華民國八十九年十一月十六日八十
九年度判字第三二三五號判決提起再審之訴。本院判決如左：
　　主  文
再審之訴駁回。
再審訴訟費用由再審原告負擔。
　　事  實
緣再審原告之民國（下同）八十二年度綜合所得稅結算申報，再審被告以其漏報取自
國防部中山科學研究院（下稱中科院）之薪資所得計新台幣（下同）一○七、一○○
元，乃核定補徵稅額六、四二五元。再審原告不服，申經復查結果，未准變更，循序
提起訴願、再訴願均遞遭駁回，提起行政訴訟，亦遭本院八十九年度判字第三二三五
號判決（下稱原判決）駁回。遂以原判決有行政訴訟法第二百七十三條第一項第一款
再審事由，提起再審之訴，茲摘兩造訴辯意旨如次：
再審原告起訴及補充意旨略謂︰一、財政部既於六十八年十一月三十日發布台財稅第
三八五○一號函釋，何以至八十二年度仍未按規定填製扣繳憑單交所得人併當年度申
報所得，而延至八十六年十月七日方辦理追繳，為何不追究過失者責任，反而損害納
稅人權益。二、行政機關失職，可依法追溯五年欠稅，無過失受害人則不可同樣追回
併當年合併計算。三、再審原告於前審附多樣扣減稅額憑證未被認同，原審僅依再審
被告片面之詞駁回再審原告之訴，令人難以信服，且再審原告早已依法納稅完畢。四
、本案再審被告未能依法行政在先，只知擁抱法令，死不認錯，以不合情理手段施壓
人民，違反公平、民主程序，怎能使人信服。五、行政訴訟法修正通過後，行政訴訟
應行雙方言詞辯論，原審何以不依法行使該程序？六、八十九年總統大選期間，經各
報章披露具名檢舉以億為單位以上之逃漏稅事件，財稅單位雷聲大，雨點小，最後毫
無下文，而對再審原告等低收入未達納稅標準者，窮追不捨，況再審原告並非不繳，
而是不應該繳這不合理合法之稅款，上列兩事相比，何以同為中華民國國民卻不同對
待，難令再審原告信服。七、再審原告郵寄訴狀一份掛號為二十五元，何以通知需每
份三十四元？是否加重人民負擔？八、本案所得向以「工作津貼」發放，並非再審被
告所云「研究補助費」，又何來「漏報」、「短報」、「故意漏報」等不實用詞。再
審原告自七十三年八月進入中科院至八十四年七月退休歷年之綜合所得稅均依中科院
年終填發扣繳憑證如期申報有案可查，從未發生不實問題。九、再審被告於答辯理由
中稱：「自六十九年一月起，中科院應於給付時依法扣繳」，但至再審原告八十四年
退休時仍未執行，延至八十六年下半年始追繳，究屬何因遲遲不追，最後將一切過失
歸責於人民，並不公平。十、稅務法制於六十七年實施，行政院六十八年十一月八日
台財字第一一二○四號及財政部六十八年十一月三十日台財稅第三八五○一號函釋僅
陷於上下行政單位公文往返遊戲，從未將此資訊傳達人民知曉，稅務單位不監督執行
，積壓至八十六年計十九年之久始執行，足證再審被告違法失職在先，又以嚴苛法令
冠以種種不實不利人民罪名於後，將應於一個階段執行之稅案分成兩階段執行，變成
分離課稅，一可避免人民不能溯回各當年並按計審之繁雜作業程序，二可藉分離課稅
單一簡便作業既可增加稅入金額，又可徵收滯納金及延繳利息之一舉兩得來爭取績效
，然法令既未宣達當事人，又延誤十九年不執行等於失效。十一、執行追稅作業過程
不當造成民怨：１本案再審原告於八十七年三月二日向財政部訴願，迄至八十八年三
月九日決定共一年有餘，行政院至八十八年七月九日決定，前後計一年四月有餘，且
又無故將案移送法院強制執行，按日計索再審原告利息，這種施政教人民如何信服？
上情請依行政訴訟法第四條規定：「．．．訴願逾三個月不能決定，或延長訴願決定
期間逾二個月不為決定者，得向．．．行政法院提起撤銷訴訟。」２本案現正於再審
程序進行中，再審被告復依舊規催繳，顯見再審被告不尊重行政訴訟新制，漠視人民
應有權益。３徵稅、追稅必先顧及人民所得之稅基公平性，不能硬性堅持非繳不可。
前曾提及高所得者無論何時徵收均應繳納，而再審原告不是，更非所謂「逃、漏、短
報」，故再審原告願將歷年所得申報資料及佐證蒞庭行言詞辯論。４再審被告答辯狀
後段論述「適用法規錯誤，請駁回再審原告之訴」云云，然依法行政，只有後令壓前
令，無前令壓後令，且法令要與事實相結合方能解決問題，不能脫離事實，強制人民
屈服。為此，請求召開言詞辯論，廢棄原判決，並撤銷一再訴願決定與原處分，以維
原告權益等語。
再審被告答辯意旨略謂︰查中科院之預算雖分別依計畫編列人事費支應其員工之各項
給與，但實際上領受「科技品位加給」或「技術津貼」之非軍職人員，無論配屬之單
位或參與不同計畫，悉依該院所訂「科技人員品位支給標準表」、「技術員薪給標準
表」之等級，每月按職級定額領取「科技品位加給」或「技術津貼」。該院與其聘僱
人員之約定事項亦載明所指薪給，除實物代金及眷補費外，包括全部給與，是以該院
非軍職人員所領受之「科技品位加給」或「技術津貼」，核屬其因提供勞務所取得之
報酬。另再審被告於八十二年間曾派員前往該院現場瞭解結果，該院支付非軍職人員
之「科技品位加給」及「技術津貼」係採按月給付方式，依前揭法條及函釋規定，原
核定以系爭薪資所得（研究補助費或品位加給）一○七、一○○元，併課當年度綜合
所得額，核定應補稅額六、四二五元，要無不合。又本件原核定發單補徵稅款，並未
逾前揭稅捐稽徵法第二十一條所定核課期間，所稱基於信賴利益不宜追溯補徵等節，
殊無足採。至再審原告主張各節，前經鈞院判決，已詳為審酌論駁在案，並無適用法
規錯誤情形，再審原告仍執前詞主張，難謂有理，其以原判決適用法規顯有錯誤之理
由，提起再審之訴，亦僅為再審原告對法律見解之歧異，要難符合行政訴訟法第二百
七十三條第一項第一款規定之要件，所訴核無足採，請判決駁回其再審之訴等語。
　　理  由
按行政訴訟法第二百七十三條第一項第一款所謂適用法規顯有錯誤，係指原判決所適
用之法規與該案應適用之現行法規相違背，或與解釋判例有所牴觸者而言。至於法律
上見解歧異，再審原告對之縱有爭執，要難謂為適用法規錯誤，而據為再審之理由。
本件原判決係以：「按中華民國政府或外國政府，國際機構、教育、文化、科學研究
機關、團體，或其他公私組織，為獎勵進修、研究或參加科學或職業訓練而給與之獎
學金及研究、考察補助費等所得，免納所得稅。但受領之獎學金或補助費，如係為授
與人提供勞務所取得之報酬，不適用之，為行為時所得稅法第四條第八款所規定。又
凡公、教、軍、警、公私事業職工薪資及提供勞務者之所得，為薪資所得，該項所得
之計算，以在職務上或工作上取得之各種薪資收入為所得額；前項薪資包括薪金、俸
給、工資、津貼、歲費、獎金、紅利、各種補助費及按月或按年分期給付之退休金或
養老金。但為雇主之目的，執行職務而支領之差旅費、日支費及加班費不超過規定標
準者，及依同法第四條規定免稅之項目，不在此限，復為同法第十四條第一項第三類
所明定。本件再審原告八十二年度綜合所得稅結算申報，其取自中科院之薪資所得一
○七、一○○元，未合併申報，再審被告乃核定補徵稅額六、四二五元。再審原告不
服，就該薪資所得部分，循序提起行政訴訟，主張如事實欄所載。經查本件中科院之
預算雖分別依計畫編列人事費支應其員工之各項給與，但實際上領受「品位加給」或
「技術津貼」之非軍職人員，無論配屬之單位或參與不同計畫，均依該院所訂「科技
人員品位加給支給標準表」、「技術員薪給標準表」之等級，每月按職級定額領取科
技品位加給或技術津貼。且該院與其聘僱人員之約定事項亦載明所指薪給，除實物代
金及眷補費外，包括全部給與，其非軍職人員所領受之科技品位加給或技術津貼，核
屬因提供勞務所取得之報酬，應無行為時所得稅法第四條第八款免納所得稅規定之適
用。況再審被告於八十二年間派員前往中科院瞭解結果，其支付非軍職人員之科技品
位加給及技術津貼確係按月給付方式，復經中科院八十一年十一月三日（八一）訓誠
字第一六八七三號函致再審被告，說明該院各類薪資扣繳所得稅狀況：「本院於年度
開始即訂有各項研究計畫，並按照研究計畫逐月實施。各項研究計畫除一般經費外，
為獎勵科技人員竭盡心智參與研發工作，另編列研發人員研究補助費及技術津貼。為
便利作業，研發人員研究補助費係採按月發放方式，再經由成本歸戶手續，回歸計畫
預算內（研究補助費採個案給付，必將增加人力及作業之負擔，不符經濟效益）」等
語。足見中科院給付非軍職員工之品位加給及技術津貼之所得，屬經常性研究補助費
給與，依職級按月定額支給，為提供勞務所取得之報酬，依首揭規定，核非免稅之薪
資所得，再審被告依法發單補徵稅款，未逾稅捐稽徵法第二十一條所定核課期間，於
法並無不合。次查，所得稅法第四條第八款立法意旨，固在獎勵研究等，但仍須合於
該款規定要件者，始能獲免稅獎勵，尚非所有獎學金或補助費均得免稅。中科院發給
員工之薪資雖分本薪與科技品位加給、技術津貼二部分，但無論其給付名目為何，既
均非免稅所得，自應全數納稅。再查，首揭所得稅法規定一直未變更，且財政部（六
十八）台財稅第三八五○一號函係謂：「一、凡依職級按月定額發給者，應屬各該研
究人員之薪資所得，應於給付時應依法辦理扣繳，所得人並應於年度結算申報時合併
申報課稅。二、如係按研究計劃個案給付、並非通案按職級按月給付者，則為研究補
助費，依法可免納所得稅。三、如屬第一種情形，中科院以往未依法扣繳，所得人以
往年度亦未申報納稅者，應即請中科院轉知各所得人自行向稽徵機關補報並補繳應納
稅款，可免予處罰，自六十九年一月起，中科院應於給付時依法扣繳，所得人應於每
年終後合併申報綜合所得稅。．．．」該函釋明白指出，凡依職級按月定額發給者，
應屬研究人員之薪資所得，所得人應申報課稅。縱再審原告因故不知悉前開法律或前
開函示意旨，仍不能邀免納稅義務。而有無扣繳憑單，扣繳義務人是否違反扣繳義務
，於再審原告之納稅義務並無影響。蓋扣繳制度係納稅義務人於結算申報前取得所得
時，預計其應納之稅額，責由扣繳義務人於給付該所得時，先行扣繳預計之稅款，嗣
納稅義務人結算申報時，持以扣抵應納稅額，是所扣繳之稅款，實由納稅義務人負擔
。扣繳義務人未盡納稅義務時，稅捐稽徵機關固得依所得稅法第九十四條第一項令扣
繳義務人補繳，再由扣繳義務人向納稅義務人追償之。如扣繳義務人有行蹤不明或其
他情事致無從追究者，依同法第八十九條第二項規定，得逕向納稅義務人徵收之。惟
該二規定，並非禁止稽徵機關於結算申報繳稅期限屆滿後，亦不得直接向納稅義務人
徵收。扣繳主要用意在於結算申報期前先行收取稅款，如已屆結算申報期，納稅義務
人漏未申報，稅捐稽徵機關可依稅捐稽徵法第二十一條第二項規定補徵其稅款，無庸
先向扣繳義務人追繳應扣繳之稅款，扣繳義務人再向納稅義務人追償之；所追繳之扣
繳稅款再與結算申報之應納稅額相較，不足部分再向納稅義務人徵收，多餘部分退還
納稅義務人，徒增勞費。綜上所述，再審原告主張各節均無可採，再審被告依首揭規
定補徵再審原告漏報稅款，一再訴願決定，遞予維持，俱無違誤。再審原告起訴意旨
，難謂有理，應予駁回。」等語判決駁回再審原告在前程序之訴。核其所適用之法規
與該案應適用之現行法規並無違背，與解釋判例，亦無牴觸，並無所謂適用法規顯有
錯誤之情形。再審原告認原判決適用法規顯有錯誤云云，核屬法律上見解之歧異，依
前開說明，不得據為再審之原因。本件徵稅處分是否合法、確定，與本件稅款之強制
執行是否合法分屬二事，再審原告原不得主張稅款強制執行為不合法，進而謂原徵稅
處分亦有所違誤。況依稅捐稽徵法第三十九條規定：「納稅義務人應納稅捐，於繳納
期間屆滿三十日後仍未繳納者，由稅捐稽徵機關移送法院強制執行。但納稅義務人已
依第三十五條規定申請復查者，暫緩移送法院強制執行。」則除前述法條但書規定情
形外，稅捐之強制執行，非不得於行政救濟提起後確定前為之。從而再審原告起訴主
張原判決有行政訴訟法第二百七十三條第一項第一款之再審事由，提起再審之訴，殊
難認有再審理由，應予駁回。本件事證已臻明確，已無行言詞辯論之必要，併予明
。
據上論結，本件再審之訴為無理由，爰依行政訴訟法施行法第二條、第三條、行政訴
訟法第二百七十八條第二項、第九十八條第三項前段，判決如主文。
中　　華　　民　　國　　九十一　　　年　　　八　　　　月　　二十九　　　日
                    最 高 行 政 法 院  第 三 庭
                                審 判 長 法  官　　　葉　振　權
                                         法  官      鄭  淑  貞
                                         法  官　　　吳　錦　龍
                                         法  官　　　劉　鑫　楨
                                         法  官　　　吳　明　鴻
右  正  本  證  明  與  原  本  無  異
　　　　　　　　　　　　　　　　　　　　 法院書記官　莊  俊  亨
中　　華　　民　　國　　九十一　　　年　　　八　　　　月　　二十九　　　日
